臺灣士林地方法院民事判決　　　　　　　94年度簡上字第14號
上　訴　人　甲○○（即張富雄）
被　上訴人　乙○○
訴訟代理人　李吉隆律師
上列當事人間債務人異議之訴事件，上訴人對於中華民國93年11
月30日本院士林簡易庭92年度士簡字第1268號第一審判決提起上
訴，本院於94年9 月27日言詞辯論終結，判決如下：
    主  文
原判決廢棄。
本院九十二年度執字第四五四二號返還房屋等強制執行事件，就
上訴人所有如附表所示不動產所為之強制執行程序應予撤銷。
第一、二審訴訟費用由被上訴人負擔。
    事實及理由
甲、程序方面：
    按執行名義成立後，如有消滅或妨礙債權人請求之事由發生
    ，債務人得於強制執行程序終結前，向執行法院對債權人提
    起異議之訴，為強制執行法第14條第1 項前段所明定。查上
    訴人主張被上訴人持確定判決為執行名義，向本院聲請對上
    訴人所有如附表所示不動產為強制執行，由本院以92年度執
    字第4542號返還房屋等強制執行事件（下稱：系爭強制執行
    事件）受理在案，而系爭強制執行事件之強制執行程序尚未
    終結之事實，業經本院依職權調取系爭強制執行事件卷宗核
    閱屬實，復為被上訴人所不爭執，堪認為真正，合先敘明。
乙、實體方面：
一、上訴人起訴主張：兩造間前因租賃關係涉訟，經本院88年度
    訴字第606 號、台灣高等法院89年度上字第832 號及最高法
    院91年度台上字第2504號判決確定，上訴人應將坐落台北市
    士林區○○段○ ○段585 之5 （面積1.2 平方公尺，即本院
    88年度訴字第606 號判決附圖所示甲部分，下稱：系爭甲部
    分土地）、585 之8 （面積4.64平方公尺，同上附圖所示乙
    部分，下稱：乙部分土地）、588 （面積4.13平方公尺，同
    上附圖所示丙部分，下稱：丙部分土地）、589 （面積2.5
    平方公尺，同上附圖所示丁部分，下稱：丁部分土地）地號
    之土地（甲、乙、丙、丁部分土地，以下合稱：系爭土地）
    返還被上訴人，並應給付被上訴人自民國88年4 月28日起至
    交還系爭土地之日止，按月以新台幣（下同）7,131 元計算
    之不當得利。嗣被上訴人以上開民事確定判決為執行名義（
    下稱：系爭執行名義），向本院聲請強制執行，而由本院以
    系爭強制執行事件受理在案。系爭執行名義所命返還系爭土
    地部分，其中乙、丙、丁部分已由本院民事執行處於92年7
    月14日辦理點交返還被上訴人；至於系爭甲部分土地，是位
    在上訴人所設置之黑、白雙色鐵門（下稱：黑白鐵門）及被
    上訴人於92年7 月14日當日雇工設置之藍色鐵門（下稱：藍
    色鐵門）中間，系爭土地前雖由上訴人出租訴外人林翠陽使
    用，惟該租約已於點交乙、丙、丁部分土地之92年7 月14日
    當日終止，之後上訴人已將系爭甲部分土地騰空並表示同意
    交付而以存證信函通知被上訴人，被上訴人於92年8 月1 日
    收受該存證信函，即生返還系爭甲部分土地之效力，此可由
    被上訴人已將系爭土地出租予訴外人賴聰德開店營業使用，
    以及雖向本院民事執行處偽稱上訴人仍未返還系爭甲部分土
    地，然迄今卻未再聲請執行系爭甲部分土地之點交，亦可得
    知。上訴人既已於92年8 月1 日將系爭土地全部返還被上訴
    人，則依系爭執行名義計算之不當得利之期間，應自88年4
    月28日起至92年8 月1 日為止，依每月給付7,131 元計算，
    共計上訴人應給付被上訴人之不當得利金額為364,870 元，
    扣除被上訴人依兩造原訂之租賃契約（下稱原租約）應返還
    之押租金200,000 元後，上訴人應給付被上訴人之不當得利
    金額為164,870 元，經上訴人函請被上訴人前來收取未果，
    而向本院辦理提存以代給付。因此，系爭執行名義所命上訴
    人應給付之債務，均已清償完畢，惟被上訴人於系爭強制執
    行事件仍以上訴人尚積欠被上訴人不當得利為由，聲請就上
    訴人所有如附表所示之不動產實施強制執行，為此，依強制
    執行法第14條第1 項之規定提起債務人異議之訴，請求撤銷
    系爭強制執行事件就上訴人所有如附表所示不動產所為之強
    制執行程序。
二、被上訴人則以：系爭甲部分土地上因有上訴人所設置之黑白
    鐵門，故本院民事執行處於92年7 月14日到場點交時，並未
    就系爭甲部分土地辦理點交。至於上訴人雖曾發存證信函告
    知被上訴人系爭甲部分土地已騰空，但經被上訴人現場勘查
    結果，並非屬實，且上訴人提出其與訴外人林翠陽之租約終
    止協議書，乃其二人通謀虛偽意思表示，上訴人迄今尚未交
    還系爭甲部分土地，故上訴人依系爭執行名義按月應給付被
    上訴人之不當得利，仍繼續發生；又關於押租金200,000 元
    是否應返還上訴人，而得自前開不當得利金額中扣除，並未
    見上訴人提起返還押租金之訴獲勝訴判決，逕以主張抵銷，
    於法不合，況上訴人未將土地全部返還被上訴人，押租金亦
    無退還之理；再依兩造間之原租約第6 條，租期屆滿後，上
    訴人未及時遷讓返還房屋，每月即應按租金5 倍給付上訴人
    違約金至遷讓返還之日為止，上訴人既自認系爭土地遲交4
    年6 月，以每年租金1,500,000 元計，上訴人尚應給付被上
    訴人5,000,000 元，與押租金200,000 元抵銷後，上訴人尚
    欠被上訴人4,800,000 元。另依訴外人林翠陽與上訴人所定
    租約，上訴人自89年12月起，至93年10月間為止之34個月期
    間，共計獲得4,080,000 元之不當得利，應給付予被上訴人
    ，茲與押租金200,000 元抵銷，上訴人亦尚欠被上訴人3,88
    0,000 元，縱計算至92年7 月14日為止，上訴人收受不當得
    利之租金共計1,920,000 元，亦應返還被上訴人，亦得據以
    與押租金債權在200,000 元內主張抵銷。因此，上訴人僅提
    存部分之不當得利金額，尚未消滅系爭執行名義之債權等語
    ，資為抗辯。
三、原審對於上訴人之請求，判決其訴全部駁回，上訴人全部不
    服，提起本件上訴，聲明：(1)原判決廢棄；(2)系爭強制執行
    事件就上訴人所有如附表所示不動產所為之強制執行程序應
    予撤銷。
四、兩造不爭執之事實：
  (一)如上訴人在92年8 月1 日點交系爭甲部分土地，則上訴人於
    本院提存之金額164,870 元即是依系爭執行名義計算不當得
    利之金額扣除原租約押租金200,000 元之差額。
  (二)乙、丙、丁部分土地已於92年7月14日點交予被上訴人。
五、協商簡化兩造爭執之事項：
  (一)系爭甲部分土地有無點交？如有，係何時點交，上訴人是否
    已依照系爭執行名義提存不當得利？
  (二)上訴人所提存之不當得利金額可否扣除押租金200,000元？
六、得心證的理由：
  (一)上訴人主張已於92年7 月28日將系爭甲部分土地騰空而同意
    交還被上訴人等情，業據上訴人提出原證2 寄發被上訴人之
    存證信函及回執各1 紙（均影本）為證，被上訴人對於92年
    8 月1 日有收受該存證信函固不爭執，惟辯稱經現場勘查結
    果，系爭甲部分土地並未騰空云云。惟查，關於系爭甲部分
    土地於92年7 月底至93年5 月1 日前，確實處於騰空，且未
    有人占有使用之狀態，業據證人林翠陽於原審證述：「（問
    ）你與原告（即上訴人）訂約租期何時終止？（答）92年7
    月14日。（問）你與原告終止租約後有無將該地清空？（答
    ）有。（問）你與原告終止租約後該地有無人在進住使用？
    （答）沒有，因我在那附近30公尺遠的地方做生意」等語（
    原審93年7 月23日言詞辯論筆錄，見原審卷第89、90頁），
    以及證人賴聰德於原審證稱：「（問）台北市○○路13號之
    9 左側房地（即系爭土地）你現在始否有在使用？（答）有
    ，是自93年5 月1 日開始使用，與林翠陽是夫妻關係，92
    年7 月14日清空該地後至93年5 月1 日開始使用前，該地並
    沒有人使用，使用該地是向被告（即被上訴人）承租，承租
    部分並不包括系爭甲部分土地，但用的時候會使用到。沒有
    見過有任何人在系爭甲部分土地阻擋被告使用。」等語（原
    審卷第95至100 頁）甚明，則上訴人主張已於92年7 月底將
    系爭甲部分土地騰空，堪可採信，被上訴人前開所辯尚難採
    信。又上訴人並未住於系爭土地上，既以前開存證信函通知
    被上訴人騰空之情形並表示同意交付系爭甲部分土地，足認
    上訴人已有拋棄對於系爭甲部分土地占有之意思。再參酌兩
    造均不否認黑白鐵門拉下後，並無通路可到達系爭甲部分土
    地（見原審93年11月17日言詞辯論筆錄，見原審卷第119 、
    120 頁），以及被上訴人於92年7 月14日上訴人點交乙、丙
    、丁部分土地當日，已雇工另作一道藍色鐵門，該藍色鐵門
    內即有可控制上訴人設置之黑白鐵門之電源（見系爭強制執
    行事件92年7 月14日之筆錄記載：乙、丙、丁部分債務人（
    即上訴人）已騰空點交給債權人（即被上訴人）‧‧債權人
    同意於7 月15日將屋內電線移出等語），而被上訴人嗣後可
    將乙、丙、丁部分土地出租於證人賴聰德，且證人賴聰德亦
    可使用包括系爭甲部分土地等情，足證自被上訴人於92年7
    月14日設置藍色鐵門後，上訴人已不得藉由黑白鐵門之控制
    他人進出系爭甲部分土地，亦即上訴人於92年7 月底拋棄占
    有後，該黑白鐵門之存在並不影響被上訴人之後使用及管領
    系爭甲部分土地之權利。從而，應可認定被上訴人於92年8
    月1 日收受原證2 存證信函之日，上訴人已履行系爭執行名
    義所載交還包括系爭甲部分土地之全部系爭土地義務，因此
    ，依系爭執行名義之內容，被上訴人得請求之不當得利期間
    ，應計算自88年4 月28日起至92年8 月1 日為止。
  (二)按二人互負債務，而其給付相同，並均屆清償期者，各得以
    其債務，與他方之債務，互相抵銷，民法第334 條第1 項本
    文有明文規定。本件上訴人主張被上訴人依原租約所收受之
    押租金200,000 元尚未返還，固為被上訴人所不爭執。惟被
    上訴人辯稱：上訴人未提起返還押租金之訴獲勝訴判決，不
    能逕以主張抵銷；又原租約第6 條約定，租期屆滿後，上訴
    人未及時遷讓返還房屋，每月即應按租金5 倍給付上訴人違
    約金，以及另依林翠陽與上訴人所定租約可獲得之不當得利
    ，亦應給付被上訴人，上開金額均可與應返還之押租金抵銷
    ，故上訴人應給付之不當得利金額不能預先扣除（抵銷）押
    租金云云。惟查，抵銷係以意思表示向他方為之，其性質為
    形成權之一種，為抵銷時既不須相對人之協助，亦無經法院
    裁判之必要，最高法院47年台上字第355 號判例可以參照。
    且縱認兩造間尚有其他債務關係，惟主張抵銷如不足抵銷全
    部債額時，可由主張抵銷之人於抵銷時指定其應抵銷之債務
    ，民法第342 條準用第321 條亦有明文。依原租約第5 條既
    已明確約定「乙方（即上訴人）應於訂約時，交於甲方（即
    被上訴人）200,000 元作為押租保證金，乙方如契約期滿不
    繼續承租，甲方應於乙方遷空、交還房（店）屋後無息退還
    押租保證金。」等情（見本院88年度訴字第606 號卷第14、
    15頁），則上訴人於92年8 月1 日返還全部之系爭土地，其
    押租金返還請求權亦已屆清償期，揆諸前開規定，上訴人即
    得先就系爭執行名義所計算之不當得利債額主張抵銷，故上
    訴人寄發存證信函向被上訴人表示所應給付之不當得利金額
    要扣除押租金200,000 元之存證信函，於被上訴人在92年8
    月1 日收受當日，就被上訴人原得請求之不當得利200,000
    元之部分已與應返還上訴人之押租金200,000 元發生抵銷之
    效力，亦即上訴人該部分不當得利債權與押租金返還之債務
    均已消滅，被上訴人不得再向上訴人請求給付200,000 元之
    不當得利。至於被上訴人事後再辯以上訴人給付之不當得利
    金額不得預先扣除押租金，均無礙已生抵銷之效力，因此，
    被上訴人上開所辯，亦均不足採。
七、綜上所述，上訴人既已依系爭執行名義於92年7 月14日將乙
    、丙、丁部分土地點交予被上訴人，另於92年8 月1 日將系
    爭甲部分土地交還予被上訴人，而上訴人於本院清償提存之
    全部金額164,870 元即是依系爭執行名義計算不當得利之金
    額扣除原租約押租金200,000 元之差額，自屬於執行名義成
    立後，有消滅債權人請求之事由發生，上訴人請求系爭強制
    執行事件，就上訴人所有如附表所示不動產所為之強制執行
    程序應予撤銷，即屬有據。原審為上訴人敗訴之判決，尚有
    未洽。上訴意旨指摘原判決不當，求予廢棄，為有理由，爰
    廢棄改判如主文第二項所示。
八、本件事證已明臻明確，兩造其餘主張舉證及攻擊防禦方法，
    於判決結果不生影響，無庸一一論述，附此敘明。
九、據上論結，本件上訴為有理由，依民事訴訟法第436 條之1
    第3項 、第450 條、第78條，判決如主文。
中　　華　　民　　國　　94　　年　　10　　月　　13　　日
                  民事第二庭  審判長法  官  陳介源
                                    法  官　李瑜娟
                                    法  官　林政佑
以上正本證明與原本無異。
本判決不得上訴。
中　　華　　民　　國　　94　　年　　10　　月　　20　　日
                                    書記官  楊錫芬
